臺灣高等法院交通事件裁定　　　　　　 96年度交抗字第847號
抗　告　人　交通部公路總局臺北區監理所板橋監理站
受處分人　　甲○○
上列抗告人因受處分人違反道路交通管理處罰條例案件，不服臺
灣板橋地方法院，中華民國96年9月29日所為裁定（96年度交聲
字第1351號），提起抗告，本院裁定如下：
    主  文
原裁定撤銷，發回臺灣板橋地方法院。
    理  由
一、聲明異議意旨略以：裁決書記載異議人於民國91年6月6日13
    時20分，在臺北縣板橋市○○路之十字路口紅燈右轉，被值
    勤員警當場攔下並開單告發，然告發時間為13時20分，當時
    交通車輛極多，係尖峰時刻，異議人於紅燈右轉，對被舉發
    紅燈右轉與無照駕駛坦承不諱，但裁決書記載「道路蛇行」
    之違規，則係子虛烏有，並非事實，以當時車流量而言，並
    不可能蛇行，況且警察是站在右轉後之路口，依經驗法則，
    「道路蛇行」之違規舉發顯屬不實等為由提起異議。
二、原裁定以：原處分機關以異議人即受處分人李佳晏於91年6
    月6日13時20分許，騎乘QW5－485號輕型機車，在臺北縣板
    橋市○○路某處（裁決書違規地點欄並未載明確實違規處所
    ），因「在道路上蛇行」之違規事實（對車輛所有人魏佩玉
    之處罰，應歸責於車輛駕駛人李佳晏），而依道路交通管理
    處罰條例第43條第1項第1款規定裁處，固非無見。惟查：
（一）按時效制度與人民權利義務有重大關係，其目的在於尊重
      既存之事實狀態，及維持法律秩序之安定，與公益有關，
      須逕由法律明定，不得授權行政機關衡情以命令訂定或由
      行政機關依職權以命令訂之（司法院大法官解釋釋字第47
      4號解釋理由書參照）。況國家刑罰權對於死刑、無期徒
      刑等此種重罪，尚設有追訴權時效制度（刑法第80條以下
      參照），對於惡性輕微之行政罰，如妨害安寧秩序、善良
      風俗等，亦有社會秩序維護法第31條：「違反本法行為，
      逾2個月者，警察機關不得訊問、處罰，並不得移送法院
      。前項期間，自違反本法行為成立之日起算。但其行為有
      連續或繼續之狀態者，自行為終了之日起算」之裁處時效
      規定，則對於惡性更低之交通秩序罰，焉有放任而永久追
      訴處罰之理？有鑑於此，行政罰法業於94年1月14日經立
      法院三讀制定，同年2月5日經總統公布，該法第27條規定
      ：「行政罰之裁處權，因3年期間之經過而消滅」、「前
      項期間，自違反行政法上義務之行為終了時起算。但行為
      之結果發生在後者，自該結果發生時起算」，其立法理由
      略以：「本條係有關行政罰裁處權時效之規定。按行政罰
      裁處權之行使與否，不宜懸之過久，而使處罰關係處於不
      確定狀態，影響人民權益，惟亦不宜過短，以免對社會秩
      序之維護有所影響」等語，可知公路監理主管機關對於違
      反道路交通管理事件行為人，其是否行使裁罰權，實不宜
      久懸不決，而使處罰關係處於不確定狀態，致影響人民權
      益（採同此見解者，可參本院95年度交抗字第89號、第92
      6號等裁定）。準此，足悉時效制度之功能，實為求法秩
      序之早日確定所必要，自不容行政機關作出違背此一法秩
      序安定原則之舉措。
（二）又按86年1月22日修正道路交通管理處罰條例第90條第1項
      規定：違反本條例之行為，自行為成立之日起，行為有連
      續或繼續之狀態者，自行為終了之日起，逾3個月不得舉
      發，但汽車肇事致人受傷或死亡案件，因肇事責任不明，
      已送鑑定者，其期間自鑑定終結之日起算（此部分，迄今
      仍予保留）。第2項規定：前項案件自確定之日起逾3年未
      執行者，免予執行（條例第2項部分，已於90年1月17日廢
      止免予執行規定迄今，此與行政罰法第27條第1項行政罰
      之3年裁處期限之立法意旨相同，但條例予以廢止，其目
      的則係要貫徹執行。換言之，公路監理機關可以永久作出
      執行措施，其立法優劣於此從缺，不予論述，待有智者作
      出合法以及合理性判斷），就本條立法修正說明：原條例
      對於違反本條例行為之舉發與處罰執行未有期間規定，就
      社會秩序之安定，有欠妥適，是以增列違反本條例行為之
      舉發與處罰執行期限，免使違反本條例之行為，有久未舉
      發或處罰確定久未執行之情形存在（86年1月22日道路交
      通管理處罰條例部分條文修正草案條文對照表第90條說明
      項；90年1月17日修正廢止3年之執行期限，依此原立法本
      意，則又有所衝突，實非良善之立法措施，然慶幸者，乃
      行政罰法關於裁處權期間，仍然採認上揭原則而作出3年
      之限制）。是以，86年1月22日增修之第90條，其規範事
      項可分為2部分，其一為舉發3個月期限之限制規定（本案
      並未逾越3個月之舉發期間），另一則為處罰之3年執行期
      間規定（為強制性規定，本案即係此一行政處罰法律效力
      之規範性解釋事項）。因之，前者舉發（包含具有處罰性
      質內涵之『裁決』）屬於行政罰之性質，程序上並無「舉
      發」與「裁決」分割為2種不同之法律效果，易言之，「
      舉發」於法律實質意義內涵係屬處罰之本意，不因交通監
      理行政程序處理上區分「舉發」與「裁決」二項步驟而異
      其法律效果；後者，則係違規行為於處罰確定後之執行期
      限問題；又違反道路交通管理處罰條例之行為，由左列機
      關處罰之：違反本條例第12條至68條之規定者，由公路主
      管機關（即公路監理單位，本案即屬之）處罰……（參見
      道路交通管理處罰條例第8條第1項第1款；又此規定於86
      年1月22日修正後迄今，僅於94年12月28日修正時，將「
      左列」文字修正為「下列」，其餘事項均未變更），故在
      交通事件之處罰程序，並未區別為「舉發處分」與「裁決
      處分」（按：此係單一之處分，非2階段之前後處分，亦
      非性質不同之處分）之情形，是參照第90條之立法增修精
      神，有如上所述之「舉發期間」與「處罰確定後之執行期
      間」二者，其規定內涵，乃法律為使交通違規案件能儘早
      結案，係為斟酌考慮動力交通工具日益成長以及交通繁忙
      攸關人民權益暨生活之便利起見所致，因而有早日確定之
      必要，以避免懸而不決，不可不察，也是法律安定性之考
      量。否則，一件於十數年前或數十年前由警察機關所為「
      舉發」之交通違規行為事件，又非屬該管警察機關所得處
      罰之交通違規行為（即該條例第8條第1項第2款所定同條
      例第69條至第84條之由警察機關處罰之違規行為），僅因
      該管警察機關就該事件，經年累月未見清理或某些層面之
      機關業務承受事宜變更，抑或公路監理主管機關業務上之
      疏失、業務承繼或承辦人員業務移交等事項產生之諸多違
      失，致未能於3年內作出裁罰，嗣於違規查詢系統偶然查
      得以仍有未清結之罰鍰案件，遂加以作出處罰措施，此一
      現象，顯已致生行政機關永久得為處罰之不確定結果發生
      （原條例刪除第90條第2項，則衍生出此一疑義），此均
      非原立法之本意，增修條文亦係為避免行政怠惰情形發生
      。雖該條例第90條第2項規定已經修正廢止，然此並非意
      謂公路監理主管機關得長期怠於作成裁決，仍屬合法。
（三）再按，行政行為應受法律及一般法律原則之拘束；又行政
      行為應以誠實信用之方法為之，並應保護人民正當合理之
      信賴，行政程序法第4條、第8條分別定有明文。行政行為
      應以誠實信用之方法為之，及需符合信賴保護原則，早為
      我國學界及實務界所肯認，前揭行政程序法有關之規定，
      係此一原則之明文化，且係法律所揭示之行政程序保障原
      則，乃行政法理上具有憲法位階之法律原則，故前揭行政
      程序法、行政罰法規定，於行政機關作出之行政行為，均
      應予以適用。至所謂「誠實信用原則」，係在具體的權利
      義務關係，依正義公平之方法，確定並實現權利之內容，
      避免一方犧牲他方利益以圖利自己，應以權利人及義務人
      雙方利益為衡量依據，並應考察權利義務之社會上作用，
      於具體事實妥善運用之方法（本院95年度交抗字第89號、
      第686號等裁定意旨參照）。是如發生於行政罰法施行前
      之交通違規行為，公路監理主管機關長期怠於作成裁決，
      不但使裁處權長久處於懸而未決狀態，且致使異議人遭受
      處罰機關突襲性之行政裁罰，因此蒙受重大之不利益，顯
      已違反人民對於交通裁罰制度之合理信賴，亦與誠實信用
      原則有悖，且違反情節重大；況處罰機關長時間延宕而未
      作出裁決或裁決後遲未執行，如人民對於違規事實有所爭
      執，往往亦因時隔久遠，致未能立即提出有利之證據，實
      影響其權益甚鉅。故而，處分機關長時間怠於執行交通裁
      罰處分之不利益，應責由其自行承擔，並無轉嫁由人民承
      受之理。
（四）是以，道路交通管理處罰條例規定不論是由警察機關之裁
      處或由公路監理主管機關之裁處，在法律性質上均屬行政
      罰，並不因為該條例第90條第2項規定之廢止而認為交通
      事件之裁處即不受行政罰法拘束。本此原則，道路交通管
      理處罰條例第90條之增修規定，雖已廢止交通行政裁處執
      行期間之時效規定，但公路監理主管機關就發生於行政罰
      法施行前之交通違規裁罰處分，仍非能排除行政罰法之適
      用。
（五）據上論述，本件原處分（裁決書）所依據之臺北縣政府警
      察局北縣警交字第C00000000號舉發違反道路交通管理事
      件通知單，其上記載違規時間為91年6月6日13時20分，到
      案日期為91年6月21日前，本件裁決日期為96年8月9日，
      即該處罰係在異議人違反本條例行為後5年餘始作出裁決
      處分；然本件違規行為之成立，並無前揭條例第90條但書
      所示事由（即行為有連續或繼續之狀態；又修正前係規定
      在第90條第1項），亦非現已施行之行政罰法第27條第2項
      但書所指情狀（即行為之結果發生在後），此為原處分違
      失之一；又，原舉發單註記有91年6月19日板橋監理站鍵
      入員「廖玉娟」等情，則原處分機關鍵入本件交通違規舉
      發一案時，本案即屬已確定應予執行之處分，距離已有3
      年以上，自無疑義。原處分機關就本件異議人為警舉發於
      91年6月6日有道路蛇行之違規事實，其裁處權之行使，應
      適用95年2月5日施行之行政罰法第27條第1項規定，受有3
      年裁處權期間之時效限制，是原處分機關之行政罰裁處權
      因3年之期間經過而消滅，則據前述，本案原處分機關之
      裁處權已經消滅，仍於96年8月9日為本件交通裁決處分，
      依首開說明，該處分當然無效。因此，本案原處分機關既
      有如上重大明顯之瑕疵情形存在，即難謂合法，則依行政
      程序法第111條第7款規定，原處分無可維持，應予撤銷，
      另諭知異議人不罰。
（六）至異議意旨係對於本案舉發違規事實之認定為實體上執爭
      ，惟原處分有如上重大明顯之瑕疵，應由原審依法予以撤
      銷，另諭知異議人不罰，已詳如前述，則異議人不服違規
      事實認定提出之辯解，於本件裁定不生影響，自毋庸一一
      審論，固非無見。
三、經查：本件受處分人於91年6月6日13時20分許，騎乘QW5－4
    85號輕型機車，在臺北縣板橋市○○路某處，因「在道路上
    蛇行」，經警依道路交通管理處罰條例第43條第1項第1款規
    定舉發，並經原處分機關於96年8月6日裁罰，固有臺北縣政
    府警察局北縣警交字第C00000000號舉發違反道路交通管理
    事件通知單附卷可稽。惟行政罰法業於95年2月5日公布實施
    。而道路交通管理處罰條例所定罰鍰、吊扣吊銷證照、記點
    之裁罰，本屬行政罰法所稱行政罰之性質，是其裁罰自有行
    政罰法規定之適用。又行政罰法第27條第1項規定：「行政
    罰之裁處權，因3年期間之經過而消滅」，第2項規定：「前
    項期間自違反行政法上義務之行為終了時起算」。本件受處
    分人之違規行為時係於91年6月6日，原處分機關則遲至96年
    8月9日裁決，依行政罰法第27條第1項規定：「行政罰之裁
    處權，因3年期間之經過而消滅」，固已罹於時效。然依行
    政罰法第45條第1項規定：「本法施行前違反行政法上義務
    之行為應受處罰而未經裁處，於本法施行後裁處者，除第15
    條、第16條、第18條第2項、第20條及第22條規定外，均適
    用之。」及第2項規定: 「前項行政罰之裁處權時效，自本
    法施行之日起算。」而本件受處分人違規行為係在行政罰法
    公布實施之前，原處分機關裁決則於行政罰法公布實施之後
    ，依該法第45條第2項規定。則本件原處分機關裁決時效是
    否應自行政罰法95年2月7日實施日起算，自有研求之餘地。
    原裁定認本件已逾行政罰法第27條所規定之3年裁罰時效，
    撤銷原處分，裁定受處分人不罰，尚有可議。抗告人抗告，
    指摘及此，為有理由，自應由本院將原裁定撤銷，發回原法
    院另為適當處理。
據上論結，應依道路交通案件處理辦法第26條，刑事訴訟法第41
3條前段，裁定如主文。
中　　華　　民　　國　　96　　年　　11　　月　　28　　日
　　　　　　      刑事第四庭審判長法　官  蔡秀雄
　　　　　　　　　　　　　　      法　官  周煙平
　　　　 　 　　　　　　　　　  　法　官  陳國文
以上正本證明與原本無異。
不得再抗告。
                                  書記官  蔡棟樑
中　　華　　民　　國　　96　　年　　11　　月　　28　　日
